臺灣臺北地方法院刑事判決　　　　　　　 93年度訴字第275號
公　訴　人　臺灣臺北地方法院檢察署檢察官
被　　　告　辛○○
　　　　　　甲○○
　　　　　　　　　　連絡地址：台北市○○路○段一
上一被告
選任辯護人　吳宏山律師
上列被告因偽造文書等案件，經檢察官提起公訴（九十一年度偵
字第一九五二五號、第一九五二六號），本院判決如下：
    主  文
辛○○、甲○○均無罪。
    理  由
一、公訴意旨略以：被告辛○○係台北市○○路○段一三號及一
    五號歌林百福園大廈之管理委員會主任管理委員（以下簡稱
    管委會主委）。緣民國七十九年間百福園大廈右側因另一建
    商即被告甲○○興建大樓，造成歌林百福園大廈主體傾斜，
    前後地基龜裂、隆起、下陷、週邊設備毀損等現象，被告甲○○一直未與大廈住戶商議賠償事宜，又因未能達成和解而
    被告甲○○所建之大樓無法取得使用執照，詎被告辛○○竟
    違背住戶善良管理之委託與建商即被告甲○○共同意圖不法
    利益，於八十一年七月間跳過百福園之住戶協商代表，逕與
    被告甲○○共同偽造住戶與建商之和解書，並盜刻其明知非
    歌林百福園大廈住戶之證人林雪痕之印章及盜用證人己○○
    之印章，均加蓋於該和解書上，復冒註其二人為產權代表人
    ，再由被告辛○○以歌林百福園大廈管理委員會名義出具不
    實證明書，證明林雪痕為大廈產權代表人，一併交與建商被
    告甲○○，於八十一年八月間持向台北市政府工務局建築管
    理處申請使用執照，使承辦公務員將不實事項，登載於其掌
    管之文書上，並核發所申請之使用執照，足以生損害於證人
    林雪痕、己○○、其他住戶之權益及台北市政府工務局建築
    管理處對於建築管理業務之正確性，因認被告辛○○、甲○○二人共同涉犯刑法第二百十六條、第二百十條之行使偽造
    私文書罪嫌、第二百十六條、第二百十五條之行使業務登載
    不實文書罪嫌、第二百十四條之使公務員登載不實文書罪嫌
    及第三百四十二條第一項之背信罪嫌云云。
二、按犯罪事實應依證據認定之，無證據不得認定其犯罪事實。
    又不能證明被告犯罪者，應諭知無罪之判決，修正後刑事訴
    訟法第一百五十四條第二項、第三百零一條第一項分別定有
    明文。又所謂認定犯罪事實之證據，係指足以認定被告確有
    犯罪行為之積極證據而言，該項證據自須適合於被告犯罪事
    實認定，始得採為斷罪資料；又苟未能發現相當證據，或證
    據不足以證明，自不能以推測或擬制之方法，以為裁判基礎
    ；且在訴訟上用以證明事實之證據，須於通常一般之人均不
    致於有所懷疑，而得確信其為真實之程度者，始得據以為有
    罪之認定，倘其證明尚未達到此一程度，而有合理之懷疑性
    存在，致使無從為有罪之確信時，即應為無罪之判決。最高
    法院二十九年上字第三一０五號、四十年台上字第八六號、
    七十六年台上字第四九八六號判例意旨參照。
三、本件公訴人認被告辛○○、甲○○二人涉犯上開刑法第二百
    十六條、第二百十條之行使偽造私文書罪嫌、第二百十六條
    、第二百十五條之行使業務登載不實文書罪嫌、第二百十四
    條之使公務員登載不實文書罪嫌及第三百四十二條第一項之
    背信罪嫌，係以被告辛○○、甲○○之自白、證人林雪痕、
    己○○、鄭弘達之證詞及建物使用執照全卷（內含偽造之和
    解書、證明書）等為證，而系爭和解書為私文書，上面之印
    文，未經授權或當事人親自用印，文書確實為偽造無誤，又
    被告辛○○承認於成立七人小組委託書上簽名，雖辯稱住戶
    因其任主委而推其擔任七人小組，惟簽立當時被告辛○○並
    非主委，嗣其任主委後，在八十年九月二十四日協調會會勘
    紀錄及八十一年二月三十日和解書上均有簽名，而開會均要
    主委即被告辛○○指示，且總幹事亦必須依主委之指示，所
    以被告辛○○辯稱不知情顯然不實；被告甲○○申請使用執
    照第一次沒有通過是因為沒有附和解書，被告甲○○為使申
    請執照通過偽造和解書，縱使被告甲○○非親自冒名偽造，
    亦是授權他人，且很難於授權的時候不知道授權的範圍，何
    況被告甲○○提出之賠償證明，均由被告甲○○開立支票，
    且有請款明細，被告甲○○既然可以取得和解書，其推說不
    知情顯然不可採信，另被告辛○○、甲○○二人有溝通管道
    ，被告辛○○係透過黃劍與被告甲○○溝通，二人確有犯意
    聯絡等為論據。訊據被告辛○○、甲○○均堅詞否認有右揭
    行使偽造私文書等犯行，被告辛○○辯稱：「…我沒有偽造
    印章，我不知情，我認為是黃劍所為，我是我出國回來才知
    道…」（九十三年八月十日準備程序）等，被告甲○○辯稱
    ：「…和解書是我工地主任鄭弘達和大樓管委會和解的，請
    使用執照時，已經完成和解，我是依據鄭弘達的回報…」（
    九十三年八月十日準備程序）等詞。經查：
(一)、址設台北市○○路○段一三號、一三之一號、一五號、一五
    之一號之「歌林百福園大廈」係於七十四年十一月九日經台
    北市建管處核發７４使字第１２６７號使用執照准予使用後
    ，自七十五年間起陸續有住戶搬至該棟大廈居住，並於七十
    五年七月間成立第一屆管理委員會，至八十八年三月四日「
    歌林百福園大廈」管理委員會始以「百福園大廈管理委員會
    」名義向台北市政府申請報備，而於八十八年三月十九日經
    台北市政府以府工建字第八八○○○四八四○○號函同意備
    查；而「歌林百福園大廈」管理委員會採委員制以七人組成
    ，任期一年，由「歌林百福園大廈」內之住戶、公司、行號
    於每年六月底公開投票選舉產生，以得票最多者，依次當選
    為委員（歌林百福園大廈管理委員會組織章程第四條），並
    推產生（歌林百福園大廈管理委員會組織章程第六條）各情
    ，有台北市政府工務局建築管理處九十三年五月十二日以北
    市工建寓字第○九三六三五五三○○號函送之「歌林百福園
    大廈管理委員會」報備資料影本一份（內附台北市政府八十
    八年三月十九日府工建字第八八○○○四八四○○號函、公
    寓大廈管理委員會（管理負責人）申請報備書、申請檢查表
    、台北市政府工務局７４使字第１２６７號使用執照、使用
    執照附表、７２建字第１４４９號建造執照、百福園公寓大
    廈（社區）區分所有權人名冊、百福園公寓大廈區分所有權
    人會議出列席單位及人員名冊、百福園公寓大廈區分所有權
    人第二次會議記錄（八十八年一月二十三日上午九時）、歌
    林百福園大廈管理委員會組織章程、百福園大廈住戶共同規
    約、歌林百福園大廈管理委員會避難兼停車場使用辦法，皆
    影本）足稽；而該管委會第五屆主任委員為庚○，任期為七
    十九年七月一日至八十年六月三十日止，第六屆主任委員為
    辛○○、任期為八十年七月一日至八十一年六月三十日止，
    第七屆主任委員為丙○○，任期為八十一年七月一日至八十
    二年六月三十日止，亦有被告辛○○於九十三年九月十日本
    院準備程序時提出之歌林百福園大廈管理委員會第五、六屆
    公共設施交接清冊影本一份（本院卷一）及告訴人丑○○、
    丁○○提出之第六屆至第九屆委員名單影本四紙（九十年度
    偵字第一八七八號卷第十三頁至第十六頁）可稽。
(二)、經本院向台北市政府工務局調閱八一使字第三七二號使用執
    照原卷可知，該卷內所附之被告甲○○名義書立之和解書共
    有五份，其中有三份是被告甲○○與歌林百福園大廈書立之
    和解書（八一使字第三七二號使用執照卷第五十七頁、第六
    十頁、六十二頁），另二份則係與隔鄰建物之萬應祠（址設
    吳興街五○巷一○弄一號）及與隔鄰吳興街一號、三號、五
    號、七巷一號、七巷三號住戶楊武三等人書立之和解書（八
    一使字第三七二號使用執照卷第五十九頁、第六十一頁），
    而與歌林百福園大廈有關之和解書三份，第五十七頁之和解
    書記載日期為八十一年七月，歌林百福園產權代表人欄有己○○、林雪痕及子○○之簽名各一枚及印文四枚（其中子○○有二枚），第六十頁之和解書記載日期為八十一年二月三
    十日，歌林百福園產權代表人欄有己○○、林雪痕及子○○
    之簽名各一枚及印文五枚（其中己○○及子○○各有二枚）
    ，並註記「茲證明己○○、子○○兩員確實親自用印特此證
    明」，與蓋有歌林百福園大廈管理委員會方章印文一枚，惟
    均無被告辛○○之簽名及印文，而該二份和解書內容字跡相
    同，並均記載：「有關７７建字第００１８號建照工程施工
    造成歌林百福園大廈主體傾斜，前面紅磚人行道鼓起、後面
    地基下陷及地下室滲水等損壞工程，業已照協調會內容整修
    完工，達成和解已無異議，特立此和解書一紙，以茲證明。
    」，第六十二頁之和解書記載日期為八十一年二月三十日，
    百福園欄下方僅有被告辛○○之簽名及印文，同時蓋有歌林
    百福園大廈管理委員會方章印文一枚，和解書內容之字跡異
    於上開二份和解書，內容則係記載：「…有關７７建字第０
    ０１８號建照工程施工造成鄰房百福園地面排水溝、自來水
    管、人行道紅磚地氈等損壞工程，業已照協調內容整修完工
    達成和解條件，已無異議，特立和解書乙紙，以茲證明。」
    ，無「主體傾斜」之文字，同時並註記「呈閱後併原案存查
    。」，緊接該註記下方則有「代表」二字，及癸○○之簽名
    及印文各一枚，最後欄位則在蓋有「管理員黃劍」之職章下
    方書立「呈」字，另卷內第五十七頁和解書後所附之證明書
    （五十八頁），其內容書寫之文字與第五十七頁、第六十頁
    和解書內容之字跡、筆法相同，證明書記載日期為八十一年
    七月二十三日，內容記載「茲證明歌林百福園大廈產權代表
    人林雪痕女士業已將座落百福園大廈之產權出售，並搬離歌
    林百福園大廈，無法取得其印章，特此證明」，出具證明書
    者是蓋「歌林百福園大廈管理委員會」方章印文及第七屆主
    任委員「丙○○」印文等情，有台北市政府工務局八一使字
    第三七二號使用執照卷影本一份可稽。
(三)、而歌林百福園大廈全體產權人於七十九年十二月十日出具委
    託書，就繼正營造公司在「歌林百福園大廈」右側建造之甲○○辦公大樓傾斜，實施灌漿矯正，造成「歌林百福園大廈
    」主體傾斜，前後地基龜裂、隆起、下陷，周邊設施毀損，
    委託己○○、癸○○、李志義、葉春暉、辛○○、翁先陣、
    周詩傳七位為「歌林百福園大廈」產權人之代表，全權處理
    該大廈毀損之勘驗、訴訟、賠償等有關事宜一節，有委託書
    一份（八十九年度他字第四七二○號卷第五頁）在卷可稽，
    雖然告訴人丑○○一再指述：「…我那時不在，我聽說隔壁
    建商七九年蓋大樓不穩，我們房屋也傾了，經過幾次會議決
    定要了解，但後來知道他們已經和解，但非當初我們決定之
    七人小組出面的，也未經我們住戶的同意來和解，他們有背
    信、偽文之嫌…」（八十九年十一月二十八日八十九年十一
    月二十八日偵查，八十九年度他字第四七二○號）、「…和
    解文件有不實登載，和解書四、五份都不同…」（八十九年
    十一月二十八日偵查，八十九年度他字第四七二八號）等詞
    ，證人林雪痕、己○○、庚○、丙○○、子○○、癸○○亦
    均證述「…都不是我（林雪痕）簽名，也不是我的章…」（
    九十二年五月九日偵查，林雪痕，九十一年度偵字第一九五
    二六號）、「…我（己○○）沒有看過和解書…我沒有參與
    …」（九十年二月六日偵查，己○○，九十年度偵字第一八
    七七號）、「…和解書上章確是我（己○○）的，如何蓋的
    我不記得…沒看過和解書，我完全沒看過，但章確是我的…
    我印象是有關心有處理有修，但有無修好我不知不是我管理
    的範圍…」（九十年二月六日偵查，己○○，九十年度偵字
    第一八七八號）、「…（和解書上的章是否你的？）下面這
    個章是我（己○○）的，但不知是誰蓋的…當時有管委會，
    主任委員應該知道…」（九十二年十一月十日偵查，己○○
    ，九十一年度偵字第一九五二五號）、「…提示使用執照，
    五十七頁下面的簽名蓋章及六十頁部分的和解書你的署名及
    蓋印，署名是否是你簽的，印文是否是你蓋的？）兩個名字
    都不是我（己○○）的，上面的章不是我的，下面的章是我
    的…」（九十三年十一月八日本院審理，己○○）、「…這
    兩頁己○○下面的印章，有無看過？）第五十七頁我（庚○
    ）沒有看過，第六十頁的章我都沒有看過，我擔任主委期間
    沒有用過己○○的章…（有無向你媳婦拿過你兒子己○○的
    印章？）絕不可能去跟我媳婦拿印章，我在代理是我負責…
    （歌林百福園大廈傾斜的協調和解，是否有參與？）我通通
    沒有參與…」（九十三年十一月八日本院審理，庚○）、「
    …（請提示第一份和解書五十八頁，日期最下面方章丙○○
    是否你的章？）我（丙○○）沒有這顆章…」（九十三年十
    一月八日本院審理，丙○○）、「…（卷內和解書上產權代
    表人欄之『子○○』簽名及印文是否你簽寫、用印？）這不
    是我（子○○）的簽名，與我簽名的筆跡完全不一樣…（這
    份委託書在五樓十三之一部分『子○○』之簽名是否你簽寫
    的？）我看不出來，我記得沒有簽過這個東西…」（九十三
    年十二月二十四日本院審理，子○○）、「…（子○○有無
    交付印章給你，請你幫他處理相關事宜？）應該沒有…與建
    商碰面開會的事，我（癸○○）完全沒有去，以我的身份，
    怎麼可能跟他去開這個會呢？我又不是主委，沒有這個身分
    去參加有關大樓決議的會議…八八他四七二○號第六頁上之
    『子○○』簽名，不是子○○簽的，也不是我簽的…」（九
    十三年十二月二十四日，癸○○）等；皆指稱未參與與建商
    即被告甲○○協調一事，且否認有在上述和解書、證明書簽
    名、用印。
(四)、惟被告辛○○、甲○○皆辯稱「…我本身未簽過合約書，本
    件我也不知道，七九年有函去建管處，有來勘驗過，我也未
    參與和解過程…」（八十九年十二月五日偵查，辛○○，八
    十九年度他字第四七二八號）、「…總幹事有時拿公文我會
    簽…（提示和解書，是否你簽的？）我後來補簽的，內容我
    知道，無牽涉到傾斜的事，那是住戶才有權利…因為建商已
    把水溝、排水管修好的，所以我才簽字的…」（九十年一月
    三十日偵查，辛○○，九十年度偵字第一八七七號）、「…
    我是當主任委員，開會時有記錄且有公布出來，我接任之前
    他們有與建商公司協調過，開會時我也不是主導者，我是第
    十任接時他們已簽了和解書…我開會並無提傾斜部分…」（
    九十一年一月二十五日偵查，辛○○，九十年度偵字第一八
    七七號）、「…我沒有參與和解書計劃及住戶代表也沒有偽
    造文書…」（九十年一月三十日偵查，辛○○，九十年度偵
    字第一八七八號）「…管委會的圖章是黃劍在保管的，我有
    移交保管之證據…全部的事情都是交給黃劍處理…八十年九
    月二十四日我確實有出席，簽名是我簽的。八十一年二月十
    日協調會紀錄是我出國回來，總幹事要我簽的，我就簽…」
    （九十三年八月十日準備程序，辛○○）、「…水溝隆起、
    人行道補起來有與管建處開協調會，達成修復的協議…是總
    幹事黃劍去處理…我簽名是因為我看過和解書內容的鄰損工
    程已經完成…」（九十三年九月十日準備程序）、「…（使
    用執照卷第六十二頁和解書）前面劃掉的不是我簽的，後面
    的是我簽的，我從來沒有跟甲○○簽過任何和解書，當時我
    們認為傾斜是地震天然災害…」（九十三年十二月二十四日
    本院審理，辛○○）、「…（使用執照卷第六十二頁和解書
    ）下面是我簽名的，這是水溝部分，是我們事後簽的，把水
    溝修好，當時是總幹事拿給我們簽名的…總幹事他說要歸檔
    叫我簽名…」（九十四年一月二十四日本院審理，辛○○）
    、「…八十一年有發生毀損，當時便有協議，都有修理…」
    （九十年二月六日偵查，甲○○，九十年度偵字第一八七八
    號）、「…和解是鄭弘達與管委會處理的…我沒有見過…辛○○…（對於甲○○所簽的承諾書有何意見？）是我授權鄭
    弘達簽的…」（九十三年八月十日準備程序，甲○○）、「
    …我們沒有動工時，房子就已經傾斜，我們本來就沒有就主
    體傾斜部分修…」（九十三年九月十日準備程序，甲○○）
    、「…（八十一年二月十日協調會議紀錄）這完全是鄭弘達
    代表我們公司與這些建戶、總幹事協調，而且這些東西我沒
    有看過…」（九十三年十二月二十四日本院審理）、「…整
    件事情都是鄭先生去處理的，該修理的他都去處理…」（九
    十四年一月二十四日本院審理）等語。
(五)、如前所述，台北市政府工務局八一使字第三七二號使用執照
    原卷內所附與「歌林百福園大廈」有關之和解書共計三份，
    第五十七頁、第六十頁之和解書字跡及內容相同，均有「大
    廈主體傾斜」之文字記載，無被告辛○○之簽名、印文，第
    六十二頁之和解書字跡與前揭二份和解書顯然不同，內容無
    「大廈主體傾斜」之文字記載，有被告辛○○之簽名、印文
    ，被告辛○○辯稱僅第六十二頁之和解書係其簽署尚非不足
    採，何況第五十七頁和解書後附之證明書（第五十八頁）字
    跡與第五十七頁及第六十頁之和解書字跡相同，記載日期為
    八十一年七月二十三日，證明書上僅蓋有「歌林百福園大廈
    管理委員會」印文，及第七屆主任管理委員「丙○○」之印
    文，而八十一年七月二十三日正值第七屆主委丙○○任職期
    間，由於歌林百福園大廈管理委員會採委員制以七人組成，
    任期一年，由「歌林百福園大廈」內之住戶、公司、行號於
    每年六月底公開投票選舉產生，以得票最多者，依次當選為
    委員（歌林百福園大廈管理委員會組織章程第四條），並設
    正副主任委員各一人，財務委員一人，由每屆當選委員互推
    產生（歌林百福園大廈管理委員會組織章程第六條），被告
    辛○○鮮會在其擔任第六屆主任委員即能預見第七屆之主任
    委員為丙○○而冒用丙○○之名義偽造上開證明書，而且被
    告辛○○亦供稱歌林百福園大廈管理員會印章係由總事保管
    ，依據被告辛○○提出之歌林百福園大廈管理委員會第五、
    六屆公共設施交接清冊影本內登載之編號十八即是記載「管
    委會方型、橢圓及收件章各一顆」，下方備考欄內記載總幹
    事保管．服務台使用」，證人戊○於九十三年十二月二十四
    日本院審理時證述上開清冊為真正，證稱：「…（根據移交
    清冊原本，是由庚○移交給辛○○，是否如此？）這份是真
    的，…黃總幹事製作的…這份是我寫的，但不是我做的，我
    只是依照總幹事弄好的底稿，依照底稿謄寫一遍…」等語甚
    詳，同時並表示：「…你有無接觸管委會的章？）我當總幹
    事時就掌管章…（卷內的方章是否為委會的章？提示使用執
    照卷第五十八頁）是…」，可知歌林百福園大廈管理委員會
    章確係交由總幹事保管，稽此，衡諸常情已卸任之主任委員
    即被告辛○○鮮能使總幹事依其指示以現任主任委員即第七
    屆主任委員丙○○名義出具證明書及蓋用歌林百福園大廈管
    理委員會章，而前揭使用執照卷內第五十八頁證明書、第六
    十頁及第六十二頁和解書上「歌林百福園大廈管理委員會」
    印文確係歌林百福園大廈管理委員會章蓋用之印文，此亦據
    告訴人丑○○陳明在卷，益徵被告辛○○前揭辯稱僅在第六
    十二頁和解書上簽名，另二張和解書、證明書非其偽造之詞
    真實可採。
(六)、又依據證人戊○於任職歌林百福園大廈管委會總幹事時於八
    十四年一月二十二日製作完成之大廈傾斜案處理簡報所附之
    本大廈傾斜案檢討處理及相關資料內容如下：七十六年、七
    十七年間台北市發生大地震，適歌林百福園大廈左鄰新銳大
    廈亦正施工建築地下層工程，歌林百福園大廈於該次地震後
    似有向左傾現象，惟當時歌林百福園大廈住戶認係因地震影
    響未做任何處置；七十九年間右鄰甲○○興建大樓完工前，
    因整棟樓左傾，營造之繼正公司以灌漿矯正，在施工中造成
    歌林百福園大廈更加傾斜，前後基地面龜裂，歌林百福園大
    廈管委會乃於七十九年函請台北市政府工務局派員至現場勘
    驗，上開函文原係以當屆（第五屆）主任委員具名，嗣改由
    大樓住戶代表子○○、林雪痕及己○○三人名義發文，台北
    市建管處乃於七十九年十二月十七日至現場勘驗，待灌漿工
    程完工後，猶未見建商甲○○有依前揭會勘紀錄對「歌林百
    福園大廈」做任何處理，歌林百福園大廈管委會第六屆主委
    （辛○○）再度分別以基百管字第八○○七三一號（八十年
    七月三十一日）、基百管字第八○○九○三號（八十年九月
    三日）函報建管處處理，並先後於八十年八月二十日下午二
    時三十分及八十年九月二十四日下午二時三十分進行會勘，
    因繼正營造公司仍未於限期內完成修復工作，歌林百福園大
    廈管委會再度由主委具名去函建管處，建管處又於八十一年
    二月十日下午四時許約營造商及歌林百福園大廈住戶代表協
    調，八十一年二月三十日由歌林百福園大廈管委會與甲○○
    及歌林百福園大廈業主代表與甲○○各簽立和解書一份，於
    同日並由甲○○簽具承諾書一份，繼於八十一年七月又由「
    歌林百福園大廈」業主代表與甲○○簽具和解書一份及由甲○○於八十一年七月二十四日出具借用書一份，至此全案終
    結等情，有證人戊○於八十四年一月二十四日製作之大廈傾
    斜案檢討處理報告一份及所附之七七建字第○○一八號建照
    工程施工損壞鄰房會勘紀錄（七十九年十二月十七日下午二
    時三十分）、七七建照字第○○一八號建照工程施工造成紅
    磚人行道變形及毀損排水設施案協調會議紀錄（八十年八月
    二十日下午二時三十分）、七七建照字第○○一八號建照工
    程排水問題協調會會勘紀錄（八十年九月二十四日下午二時
    三十分）、七七建照字第○○一八號建照工程施工糾紛案協
    調會議紀錄（八十一年二月十日下午四時）、和解書二份、
    承諾書、借用書各一份（皆影本）為證，證人戊○於九十三
    年十二月二十四日本院審理時亦證述「…（這份大廈傾斜案
    處理簡報是否由你製作？）是我做的，簡報內的附件是我整
    理好附上去的…（簡報內之附件如何取得？）都是從以前的
    管委會留下的檔案卷宗裡面找出來的，有相關的我就併進來
    …我接手之後，發現大樓有傾斜，所以我馬上簽報，要簽報
    前要先瞭解案子怎麼一回事，所以要做簡報，很早前就有第
    一案，震旦大樓興建時，他挖大樓地下加強壁就有影響到歌
    林百福園大廈，連同隔壁大樓一起與震旦交涉，交涉的結果
    他們說沒有影響，這段就了結了，後來歌林百福園開始有點
    傾斜，曾經找過建築工程技術協會的技術員來測量過，測量
    之後有個紀錄，交給歌林百福園大廈，那份東西我接手後也
    運用關係想辦法把原案調出來、影印出來，我也併到這個案
    子，所以我從那時開始到後來發生的事情整個列成壹個專案
    …整個專案都是我查證的結果…」等語。
(七)、而前揭證人戊○製作之報告所附之會勘紀錄、協調會議紀錄
    及和解書，(1)七十九年十二月十七日下午二時三十分七七建
    字第○○一八號建照工程施工損壞鄰房會勘紀錄，參加人員
    ，異議人有己○○、劉異豐，承造人為繼正營造胡劍銘，起
    造人由鄭弘達代，異議人之意見為：承造人就大樓前面破裂
    （地坪）、水管（漏水），側面（水溝）及後面停車場與水
    溝接觸面破裂等修繕；(2)八十年八月二十日下午二時三十分
    七七建照字第○○一八號建照工程施工造成紅磚人行道變形
    及毀損排水設施案協調會議紀錄，參加人員，異議人百福園
    代表「癸○○」，承造人為繼正營造胡劍銘，結論：就流水
    必需打通以維排水設施完整性及紅磚人行道修補完整，並有
    註記「請依八○○七三一號函內容為協商…如未能妥善協議
    時，告知黃員與鄭主任約見後再議。劉8/21」；(3)八十年九
    月二十四日下午二時三十分七七建照字第○○一八號建照工
    程排水問題協調會會勘紀錄，參加人員，承造人代表為林…
    代，起造人代表為鄭弘達，異議人代表為辛○○，結論為承
    造人必須在二週內（十月十日前）完成將排水溝改成活動式
    溝蓋，化糞池管改道，不准用鄰地水溝及水溝保持暢通，自
    來水管改道，並無施工越界情事；(4)八十一年二月十日下午
    四時七七建照字第○○一八號建照工程施工糾紛案協調會議
    紀錄，參加人員，承造人及起造人代表為鄭弘達，異議人代
    表為癸○○，結論為承造人已依異議人意見，做好承諾事項
    ，並有「楊12/2」之簽立；(5)附件五之八十一年二月三十日
    和解書，內容為：「…有關７７建字第００１８號建照工程
    施工造成鄰房百福園地面排水溝、自來水管、人行道紅磚地
    氈等損壞工程，業已照協調內容整修完工達成向解條件，已
    無異議，特立和解書乙紙，以茲證明。」，立和解書人為甲○○與百福園大廈管理委員會，註記呈閱後併原案存查。代
    表蓋有印文（因影印不清楚）及「管理員黃劍」職章；(6)附
    件六之八十一年二月三十日和解書，內容為：「有關７７建
    字第００１８號建照工程施工造成歌林百福園大廈主體傾斜
    ，前面紅磚人行道鼓起、後面地基下陷及地下室滲水等損壞
    工程，業已照協調會內容整修完工，達成和解已無異議，特
    立此和解書一紙，以茲證明。」，立和解書人為甲○○及歌
    林百福園產權代表人己○○、林雪痕、子○○，並註記，「
    茲證明己○○、子○○兩員確實親自用印特此證明」，與蓋
    有歌林百福園大廈管理委員會方章印文一枚；(7)八十一年二
    月三十日承諾書，內容為「有關本工地化糞池出水孔施工中
    有借用百福園地界四寸，如將來急需使用時，必即照承諾歸
    還。另臨方萬應祠…」，立承諾書人為甲○○，註記「呈閱
    後併原案存查」，蓋有「管理員黃劍」職章及有「劉4/6 」
    之簽名；(8)八十一年七月二十四日借用書，內容「本人於基
    隆路二段七號興建大樓，化糞池部分借用歌林百福園大廈部
    分土地，將來若貴大廈擬改建或增用時，願無條件歸還…」
    ，借用人為甲○○，有前揭(1)至(8)之會勘紀錄、協調會議紀
    錄、協調會會勘紀錄、和解書、承諾書、借用書可稽，證人
    癸○○亦坦認上開(1)會勘紀錄、(2)、(4)協調會議紀錄、(7)承
    諾書及八一使字第三七二號使用執照卷第六十二頁和解書（
    同附件(5)之和解書內容）內「癸○○」、「劉」之簽名及印
    文係其親自所為，並表示：「…（為何在上面簽名？提示八
    一使三七二第六二頁使用執照）是說如何修理水溝的問題，
    應該是水溝有幫我們修好…上面是我簽名的，這件事情我知
    道…我確定我知道這件事我沒有說我沒有參與協調，我是委
    員簽名是可能的…如果有授權，應該會有委託書…」（九十
    四年一月二十四日本院審理）等，由於歌林百福園大廈全體
    產權人於七十九年十二月十日出具之委託書，證人癸○○係
    受委託之產權人代表，另證人庚○（「歌林百福園大廈」住
    戶）、乙○○（起造人繼正營造有限公司之負責人）、壬○○（承作現場水泥工程之包商）於九十三年十一月八日本院
    審理時均證稱「…廟宇、人行道都有修好…」（庚○）、「
    …（你完成結構體日後，這棟大樓與歌林百福園大廈發生糾
    紛，是否知道？）我不知道，是鄭先生（鄭弘達）要聲請使
    用執照所以去找我用印，有跟我說到這件事已經和解了，所
    以他提出申請使用執照叫我用印…」（乙○○）、「…（你
    在承包的過程中，是否知道歌林百福園大廈鄰損的狀況？）
    前面的人行道因為灌漿突起來…我只知道馬路及歌林百福園
    大廈的人行道因為灌漿突起…（人行道的壟起最後有無修好
    ？）有，因為一直壟起到福興街後面的民宅，那民宅有龜裂
    ，我有修補…（如何知道有修復？）我一直在現場，一直到
    使用執照申請…」（壬○○）等詞，足見證人戊○前述製作
    之大廈傾斜案處理簡報所附之歌林百福園大廈傾斜案檢討處
    理及相關資料內容為真實。由此亦可知八一使字第三七二號
    使用執照卷第六十二頁和解書內容所載「…百福園地面排水
    溝、自來水管、人行道紅磚地氈等損壞工程，業已照協調內
    容整修完工達成和解條件」為真實。
(八)、至於證人林雪痕、己○○、庚○、丙○○、子○○均否認有
    在八一使字第三七二號使用執照卷內所附之上述和解書、證
    明書簽名、用印；然而八一使字第三七二號使用執照卷第五
    十七頁、第六十頁和解書及第五十八頁證明書內容書寫之文
    字筆跡相同，其中第五十七頁、第六十頁和解書內「己○○
    」之簽名與歌林百福園大樓全體產權人於七十九年十二月十
    日出具之委託書內大樓產權人代表「己○○」簽名字形、筆
    法相同，第五十七頁和解書內「己○○」印文與第六十頁和
    解書內「己○○」簽名下方第一枚印文不同，與第二枚印文
    相同，證人己○○表示上開二枚相同印文蓋用之印章確係其
    所有且為存摺印鑑章，該枚印章由其妻保管，且於八十一年
    二月間至八十一年六月間猶有見到該枚印章，未曾遺失，已
    據證人己○○於九十年二月六日、九十二年十一月十日偵查
    及九十三年十一月八日本院審理時陳述在卷，衡情證人己○○夫妻應當會妥善保管存摺印鑑章，鮮會任意放置讓人取用
    或交予他人使用而不知用途，而且證人己○○表示「…（七
    十九年十二月十七日下午二時三十分七七建字第○○一八號
    建照工程施工損壞鄰房會勘紀錄）我父親（庚○）有積極參
    與…（異議人『己○○』是否你父親簽的？）有可能…」（
    九十三年十一月八日本院審理）等，雖證人庚○否認有參與
    歌林百福園大廈損壞的協調和解，惟庚○係歌林百福園大廈
    管理委員會第五屆主任委員，任期為七十九年七月一日至八
    十年六月三十日止，而證人癸○○亦證稱「…我們經常有出
    席開會（七十九年十二月十七日下午二時三十分七七建字第
    ○○一八號建照工程施工損壞鄰房會勘），是年紀比較大的
    ，是年輕的己○○住上址，開會都是庚○出席的，我印象中
    開什麼會都是他爸爸參加的…」（九十四年一月二十四日本
    院審理），由於上開二份和解書上各有一枚「己○○」印文
    係證人己○○之存摺印章蓋用，而該枚印章於該段期間未曾
    發現遺失，證人己○○之父親即證人庚○亦有積極參與歌林
    百福園大廈損壞的協調和解，是其二人指稱和解書上「己○○」之簽名、印文係偽造之詞即有可議而讓人有合理懷疑性
    存在；另林雪痕原係「歌林百福園大廈」產權人之一（台北
    市○○路○段一三號七樓住戶），於八十一年一月二十七日
    始因買賣而移轉上開房屋之所有權，並於八十一年二月二十
    一日完成移轉登記，此有土地登記謄本影本二紙在卷可稽（
    九十年度偵字第一八七八號卷第三十九頁、第四十頁），八
    一使字第三七二號使用執照第五十七頁、第六十頁和解書內
    「林雪痕」簽名之字形、筆法有異，印文卻相同，第五十七
    頁和解書內「林雪痕」之簽名則與歌林百福園大樓全體產權
    人於七十九年十二月十日出具之委託書內大樓產權人代表「
    林雪痕」簽名字形、筆法相同，第六十頁和解書內「林雪痕
    」簽名則與證人林雪痕於九十二年五月九日在台灣台北地方
    法院檢察署偵查庭訊所簽寫之「林雪痕」簽名（九十一年度
    偵字第一九五二六號卷第九頁、第十頁）之字形、筆法相似
    ；而八一使字第三七二號使用執照卷第五十七頁、第六十頁
    和解書內「子○○」簽名之字形、筆法相同，第五十七頁和
    解書「子○○」簽名下方之「子○○」印文二枚相同，與第
    六十頁和解書「子○○」簽名下方之「子○○」印文二枚中
    其中一枚相同，且證人子○○及癸○○亦均證述「…（兩份
    和解書上的印章是否你的？提示執照卷第五七、六○頁反面
    ）我忘記了，我現在很少在蓋印章，以前的印章也忘記了…
    （你有無交付印章給癸○○？）有，但是否這兩顆我不記得
    …」（九十三年十二月二十四日本院審理，子○○）、「…
    （和解書上有子○○之簽名及印文，是否你幫子○○用印的
    ？提示使用執照卷第五七、六○頁和解書並告以要旨）記不
    起來，有可能是我的會計代蓋的…這種事情不涉及重要財務
    ，他或許有可能交印章給我…」（九十三年十二月二十四日
    本院審理，癸○○）等詞；此外第五十八頁證明書，其中「
    歌林百福園大廈管理委員會」印文確係歌林百福園大廈管理
    委員會之印章所蓋用，該枚印章則係由總幹事保管中，而證
    人丙○○亦證稱「…我沒有這個章，是否管委會刻的我不知
    …」（九十年一月三十日偵查，九十年度偵字第一八七八號
    ）等，依上證詞證人丙○○似有授權歌林百福園大廈管委會
    刻用印章使用，稽此，八一使字第三七二號使用執照卷第五
    十七頁及第六十頁和解書內「林雪痕」、「子○○」簽名及
    印文、第五十八頁之證明書上「歌林百福園大廈管理委員會
    」及「丙○○」之印文是否遭人偽造印章使用亦讓人有合理
    懷疑之處；何況證人鄭弘達證稱「…房子傾斜時經過開會，
    按照項目修好，去和解蓋章的…我一個一個拿給他們蓋，再
    拿給我…我是拿給總幹事，我忘了是誰，他再去找人蓋，蓋
    好後總幹事再拿給我…」（九十年二月十三日偵查，九十年
    度偵字第一八七八號）等詞，而證人乙○○、壬○○亦證稱
    「…（你完成結構體日後，這棟大樓與歌林百福園大廈發生
    糾紛，是否知道？）我不知道，是鄭先生要聲請使用執照所
    以去找我用印，有跟我說到這件事已經和解了，所以他提出
    申請使用執照叫我用印…（鄭弘達要用印的時候，是否有提
    出和解書給你看？）有，我有問他為什麼這麼久，他說問題
    已經解決…（八一執字第三七二號使用執照卷五十七頁有看
    過，六十頁沒有看過，六十二頁有看過…」（乙○○）、「
    …（你在承包的過程中，是否知道歌林百福園大廈鄰損的狀
    況？）前面的人行道因為灌漿突起來…我只知道馬路及歌林
    百福園大廈的人行道因為灌漿突起…（人行道的壟起最後有
    無修好？）有，因為一直壟起到福興街後面的民宅，那民宅
    有龜裂，我有修補…（鄭先生有無跟你說過使用執照申請的
    狀況？）有，因為有損害得糾紛，到工務局沒有辦法申請，
    要跟這些人一個一個和解蓋章…（你確認鄭先生有跟歌林百
    福園大廈住戶和解？）歌林百福園大廈是最後一家，最後鄭
    先生說歌林百福園大廈前面已經修好，蓋好章一起申請…現
    場主任鄭弘達修補的…他跟我說已經修復好，意思歌林百福
    園大廈也已經蓋章然後送去申請使用執照…」（壬○○）等
    ，參以前揭證人戊○製作之報告所附之附件(1)之會勘紀錄、
    附件(3)之協調會會勘紀錄及附件(4)之協調會議紀錄，起造人
    代表為鄭弘達，有前揭附件(1)之會勘紀錄、附件(3)之協調會
    會勘紀錄及附件(4)之協調會議紀錄可稽，可見被告甲○○辯
    稱八一使字第三七二號使用執照卷內所附之和解書、證明書
    係由證人鄭弘達提出可採，又雖然被告甲○○坦認證人鄭弘
    達係其僱用在本案系爭大樓興建工程現場之工地主任（九十
    三年十一月八日本院審理），惟卷內並無證據足以證明被告
    甲○○有唆使鄭弘達冒用己○○、子○○、林雪痕、丙○○
    、歌林百福園大廈理委會名義偽造和解書、證明書，且如前
    所述，八一使字第三七二號使用執照第五十七頁、第六十頁
    和解書上「己○○」、「林雪痕」、「子○○」之簽名、印
    文及第五十八頁證明書上「歌林百福園管理委員會」及「丙○○」之印文是否確係遭偽造，依卷內證據均尚有讓人懷疑
    之處，從而自難認證人鄭弘達提出申請八一使字第三七二號
    使用執照所附之該卷內第五十七頁、第六十頁之歌林百福園
    產權代表人「己○○」、「林雪痕」、「子○○」之簽名、
    印文及第五十八頁證明書是偽造，由此非提出送件申請使用
    執照之被告甲○○更遑論有偽造申請八一使字第三七二號使
    用執照所附之該卷內第五十七頁、第六十頁之歌林百福園產
    權代表人「己○○」、「林雪痕」、「子○○」之簽名、印
    文及第五十八頁證明書至明。
四、綜上所述，八一使字第三七二號使用執照卷第六十二頁和解
    書內容為真正，被告辛○○在內容真實之和解書上簽名並不
    會造成歌林百福園大廈住戶之損害，而第五十七頁及第六十
    頁和解書內「林雪痕」、「子○○」簽名及印文、第五十八
    頁證明書上「歌林百福園大廈管理委員會」及「丙○○」之
    印文是否遭被告辛○○、甲○○二人則讓人有合理懷疑之處
    ，是知公訴人所舉之證據尚不足以證明被告辛○○、甲○○
    確有前述行使偽造私文書、使公務員登載不實文書罪、行使
    業務登載不實文書、背信等犯行。此外又查無其他積極證據
    足資證明被告辛○○、甲○○有何公訴人所指犯行，被告辛○○、甲○○犯罪即屬不能證明，揆諸前開法條判例之說明
    ，依法自均應諭知無罪之判決。
據上論斷，應依刑事訴訟法第三百零一條第一項，判決如主文。
本案經檢察官魏陳玉萍庭執行職務。
中　　華　　民　　國　　94　　年　　2 　　月　　25　　日
                          臺灣臺北地方法院刑事第一庭
                               審判長法  官  陳興邦
                                     法  官  劉素如
                                     法  官  林婷立
上正本證明與原本無異。
如不服本判決，應於判決送達後十日內向本院提出上訴狀 (應附
繕本)。
                                     書記官葉志昭
中　　華　　民　　國　　94　　年　　3 　　月　　1 　　日
